臺灣高等法院民事判決　　　　　　　　 95年度上易字第736號
上　訴　人　丁○○
訴訟代理人　王一翰律師
複　代理人　錢裕國律師
被　上訴人　乙○○○
訴訟代理人　姚念林律師
上列當事人間請求返還借款事件，上訴人對於中華民國95年7月2
0日臺灣板橋地方法院94年度訴字第1515號第一審判決提起上訴
，本院於96年4月17日言詞辯論終結，判決如下：
    主  文
上訴駁回。
第二審訴訟費用由上訴人負擔。
    事實及理由
一、被上訴人主張：上訴人為被上訴人之媳婦，自民國（下同）
    80年12月3日與被上訴人之子甲○○結婚後，因不會理財，
    於83年至84年間經營服飾業及於89年間投資股票，虧損累累
    ，復申請6、7張信用卡，積欠卡債數十萬元，除將甲○○多
    年積蓄揮霍一空，且先後向被上訴人借款23萬元（原積欠未
    還部分）、35萬元（91年5月29日電匯30萬元及現金5萬元）
    、50萬元（93年11月10日轉帳），其後償還被上訴人4萬元
    ，目前尚積欠被上訴人合計104萬元，屢經被上訴人催討，
    均未獲置理；縱認被上訴人就前債權曾於94年農曆年間同意
    上訴人先還5萬元，並自94年3月15日起按月償還1萬元，則
    至原審言詞辯論終結之日即95年6月30日止，上訴人已到期
    未還之借款金額為18萬元，就其餘未到期之借款，上訴人顯
    不會遵期給付，被上訴人亦有提起將來給付之訴之必要等情
    ，爰依消費借貸之法律關係，求為判命先位聲明：上訴人應
    給付被上訴人104萬元及自94年5月16日起算之法定遲延利息
    ；備位聲明：上訴人應給付被上訴人18萬元，及自95年6月
    16日起算之法定遲延利息，暨95年7月15日起至102年8月15
    日止，於每月15日各給付被上訴人1萬元，及自各月16日起
    算法定遲延利息之判決。原審就備位聲明部分，為被上訴人
    勝訴之判決，而駁回被上訴人先位聲明，上訴人就其敗訴部
    分聲明不服，提起上訴。並於本院聲明：上訴駁回（原審駁
    回被上訴人先位聲明部分，未據被上訴人上訴，而告確定）
    。
二、上訴人則以：上訴人並未向被上訴人借款104萬元，其中23
    萬元及5萬元現金，係被上訴人贈與其子甲○○；另被上訴
    人於91年5月29日電匯30萬元予其子甲○○，為甲○○所知
    悉，該款事後亦用於清償甲○○之卡債，至甲○○是否將該
    存摺、印章交付上訴人，乃甲○○有無授權上訴人之問題，
    此款並非上訴人向被上訴人借用；另被上訴人於93年11月10
    日轉帳50萬元至上訴人帳戶後，上訴人即於同日轉帳328,47
    0元予甲○○，以償還甲○○因與上訴人共同投資股票及家
    用之貸款，而與上訴人無關，至餘款171,530元，亦因甲○
    ○索求與家用而花費殆盡，是以被上訴人如欲請求此部分之
    款項，亦應向甲○○一併主張。又甲○○自92年5月起即無
    固定工作及收入，且素嗜賭博，積債累累。上訴人唯恐其偏
    差行為易導致女兒錯誤模仿，且無法維持正常生活，故上訴
    人於94年3月20日與甲○○洽談離婚之事，當日並未提及任
    何有關還錢情事，更未自承積欠被上訴人債務。至證人甲○
    ○、陳燕陵均為被上訴人之親生子女，甲○○先前甚且訴請
    與上訴人離婚，甲○○、陳燕陵之證詞，不無有偏頗被上訴
    人、替其掩飾之可能。且甲○○之證詞言詞閃爍，所言前後
    矛盾，陳稱其至離婚時方知上訴人有向被上訴人借貸之事，
    有違常情，陳燕陵之證言亦屬避重就輕等語，資為抗辯。並
    於本院聲明：(一)原判決不利於上訴人部分廢棄。(二)前開廢棄
    部分，被上訴人在第一審之訴駁回。
三、被上訴人主張兩造為婆媳，上訴人與被上訴人之子甲○○結
    婚後，陸續向被上訴人借貸款項，依序借款23萬元（原積欠
    未還部分）、35萬元（91年5月29日電匯30萬元及現金5萬元
    ）、50萬元（93年11月10日轉帳），其後償還被上訴人4 萬
    元，目前尚積欠被上訴人合計104萬元等語，為上訴人所否
    認，並以前開情詞置辯，是本件兩造爭點厥為：被上訴人主
    張上訴人積欠其104萬元之借款債務是否屬實？爰析述如下
    ：
  (一)查被上訴人曾於91年5月29日電匯30萬元至甲○○彰化銀行
    土城分行存款帳戶，於93年11月10日轉帳50萬元至上訴人彰
    化銀行土城分行帳戶之事實，業據被上訴人提出存摺明細影
    本1紙與轉帳明細影本2紙為證（見原審94年度家訴字第65號
    卷第16頁至第18頁），並有第一商業銀行七股分行94年11月
    29日 (1)七股字第225號函暨所附匯款申請書代收入傳票附
    卷可稽（見原審94年度訴字第1515號卷第42、43頁），上訴
    人對於上開2筆資金之流向亦不爭執，此部分自屬真正。
  (二)次查，被上訴人主張甲○○之帳戶係由上訴人保管，上開2
    筆款項確屬上訴人向被上訴人借貸而得，加上上訴人先前陸
    續借貸未還之23萬元及現金5萬元，上訴人迄今尚積欠其104
    萬元債務等情，業經證人陳燕陵到庭證述：23萬元是上訴人
    於好幾年前就向被上訴人借錢，陸陸續續借的。後面借的兩
    筆是上訴人跟被上訴人一起到銀行，分別借了30萬及50萬元
    。另外被上訴人跟伊說上訴人另外借了現金5萬元。94年農
    曆年初四上訴人有以電話跟伊確認她還積欠被上訴人一筆餘
    額23萬、一筆35萬、另一筆50萬元，所以總共是108萬元。
    上訴人有答應先還被上訴人5萬元，並從94年3月15日起按月
    償還1萬元，但上訴人只還了被上訴人3萬元，另外上訴人在
    過年前有給被上訴人1萬元，將它扣除，所以才會變成104萬
    元。後來3月15日那天上訴人沒有匯錢，伊向上訴人催討，
    要上訴人與甲○○商量怎麼將這筆錢生出來，上訴人說如果
    要還錢就要離婚。後來上訴人也跟伊說願意先還20萬元，請
    伊父親上來，因此94年3月20日當天我們去上訴人家，上訴
    人當時有承認債務總額是104萬元，但上訴人當天準備20萬
    元是要談離婚，不是談還錢，上訴人還說有證據之債務只有
    50萬元等語（見原審94年度訴字第1515號卷第16、17頁）。
    又證人甲○○亦於原審到庭證稱：上訴人答應被上訴人要還
    被上訴人20萬元，因此請被上訴人於94年3月20日至伊家裡
    。上訴人當天有提起其曾向被上訴人借款23萬元、30萬元、
    50 萬元，加上現金5萬元，又還了4萬元，總共積欠被上訴
    人104萬元之債務，上訴人對這些債務都承認，並說如要還
    錢，即要離婚等語（見原審94年度訴字第1515號卷第12-13
    頁），經核與證人陳燕陵前開所述大致相符，再參酌上訴人
    於本院具狀陳稱：91年5月28日甲○○親自帶被上訴人台南
    領取30萬元及5萬元，並於隔日匯款30萬元，甲○○並帶回
    現金5萬元等語（見本院卷第39頁），及前開上訴人不爭執
    之資金流向，則被上訴人主張上訴人曾向其借用23萬元、35
    萬元及50萬元，尚屬可取。
  (三)上訴人抗辯94年3月20日僅談及上訴人與甲○○離婚之事，
    並未提及有關債務之事，並舉證人吳淑君、丙○○為證。然
    上訴人於本院自陳：「…94年3月20日是甲○○開口要求叫
    我準備20萬元才願意簽字離婚，但當時沒有談成，甲○○不
    甘心，甲○○及他家人竟然將我婆婆（即被上訴人）這幾年
    間資助甲○○生活費灌在我身上，要我一個人承擔，當天有
    提到這個事情，當時他們聲稱這幾筆款項是我開口向我婆婆
    借的，…」、「（法官問：當時如何回應？）我當場就否認
    ，我從未向我婆婆開口借過錢。當天在協議離婚時，確實有
    談到這幾筆錢的事，我當時就否認拿到這幾筆錢，…」等語
    （見本院卷第73頁），雖上訴人稱當時即否認本件借款之存
    在，惟仍有提及此部分之債權、債務至明，證人吳淑君、丙
    ○○所為94年3月20日當日未談及兩造間本件之借款糾紛，
    核與上訴人所自陳者不符，自不足採。
  (四)上訴人又抗辯上開30萬元部分乃被上訴人電匯予其子甲○○
    ，且該30萬元係由甲○○陪同被上訴人至台南辦理定存解約
    並匯款，事後亦以該款支付甲○○之卡債，甲○○豈能諉為
    不知，此部分之款項，與伊無涉云云。查證人甲○○固於本
    院到庭證稱：有關本件91年5月29日匯款30萬元係由伊陪同
    被上訴人去解約，是在銀行辦理匯款，我不知道這筆款項是
    匯到我帳戶內，轉帳後當天被上訴人才告訴我這筆款項匯入
    我帳戶，是被上訴人答應借給上訴人，被上訴人說是上訴人
    還信用卡、欠銀行錢等語（見本院卷第78面正、反面）。然
    證人甲○○亦證稱：伊之薪水都是匯入彰化銀行帳戶，伊之
    存摺、印章均係交由上訴人保管，伊平常花用都是向上訴人
    拿，因為錢都是上訴人在管等語（見本院卷第78頁反面），
    又上訴人亦稱：「甲○○說所有的存摺、印章都是交給我保
    管，都是放在抽屜內。」、「（甲○○稱：因為我存摺、印
    章都是上訴人保管，否則她怎會替我繳信用款。）都是經過
    甲○○答應幫他轉帳，明細很清楚，那天轉哪筆帳。」等語
    （見本院卷第79頁反面），再觀諸該30萬元匯入甲○○之薪
    水帳戶後，除上訴人自陳該30萬元用以支付上訴人7筆信用
    卡債、甲○○5筆信用卡卡債等語（見本院卷第99、101頁）
    外，另上訴人再以該甲○○之薪水帳戶支付其與甲○○之費
    用等情，亦有該存摺存款帳戶資料及交易明細查詢可憑（見
    原審94年度訴字第1515號卷第108-112頁），是證人甲○○
    所稱該帳戶為上訴人管理使用，自屬可採，是該30萬元雖匯
    入甲○○名下之銀行帳戶，然因該帳戶為上訴人實際管理、
    使用，當亦可認定該30萬元之借款存在於兩造之間，則上訴
    人此部分之抗辯，尚不足為其有利之認定。
  (五)上訴人再抗辯被上訴人匯款50萬元至上訴人帳戶部分，因上
    訴人與甲○○婚後即由上訴人管理家中帳目，並以上訴人之
    帳戶支用上訴人與甲○○之股票投資及家用，被上訴人轉帳
    50萬元予上訴人後，上訴人旋於同日轉帳328,470元以償還
    甲○○為支付家用而向銀行之貸款，實非身為妻子之上訴人
    向丈夫甲○○借款以支付家用云云。經查，被上訴人於93年
    11 月10日轉帳50萬元予上訴人，上訴人固隨即轉帳328,470
    元以清償甲○○於89年1月12日向中華商業銀行貸款75萬元
    之欠款等情，有第一商業銀行匯款通知單、上訴人存摺、彰
    化銀行匯款回條聯、中華商業銀行甲○○存款明細分戶帳等
    件影本為憑（見原審卷第25-27頁），且為兩造所不爭，自
    堪信為真實。次查，甲○○於89年1月12日向中華商業銀行
    貸得75萬元後，將其中之74萬9千元匯予上訴人世華商業銀
    行帳戶，上訴人將該款及同日存入之現金，於翌日以語音轉
    出75萬元轉入上訴人辦理融資投資買賣股票之富邦銀行融資
    帳戶內等情，為上訴人自陳在卷（見本院卷第79頁），並有
    上訴人之世華商業銀行帳戶存摺可憑（見原審卷第114頁）
    ，另上訴人復自陳該筆貸款均由其按期支付等語（見本院卷
    第91頁），是有關75萬元之貸款雖以甲○○之名義借貸，惟
    借得款項實際供作上訴人融資買賣股票之用，並由其負責按
    期清償，是該貸款實為被上訴人所借用，而被上訴人所匯50
    萬元既大部分用以清償該貸款，益徵該50萬元確為上訴人所
    借貸。而上訴人復未能舉證證明甲○○與其有共同投資股票
    之情形，自難認此50萬元之借款係甲○○所支借。是上訴人
    此部分之抗辯，亦不足取。
  (六)上訴人末抗辯被上訴人因其子甲○○沈溺賭博，致家用常有
    不足，被上訴人方以金錢直接或間接資助甲○○，且上訴人
    自被上訴人處取得之款項，甲○○均有共同使用，並用以支
    出家庭生活費用，被上訴人應一併向甲○○請求返還等語。
    然依陳燕陵、甲○○前述證詞，上訴人係以其名義陸續向被
    上訴人借款，借貸關係自存在於兩造間，且上訴人亦曾承認
    確積欠被上訴人前述各筆債務，縱上訴人取得被上訴人借貸
    之款項後，係將該等款項用於家庭生活費用或為甲○○花用
    ，然此僅屬上訴人與甲○○間就共同生活費用如何分擔之問
    題，要難認甲○○即因此成為系爭借款契約之當事人，上訴
    人復未提出任何積極證據證明係甲○○與其共同向被上訴人
    借款，上訴人抗辯被上訴人應向甲○○一併主張返還借款云
    云，殊屬無據。
四、末查，上訴人向被上訴人借款尚未清償完畢之事實，已如前
    述，惟就該等借款債務之清償方式，證人陳燕陵已證稱：94
    年農曆年初四上訴人有以電話跟伊確認還積欠被上訴人一筆
    餘額23萬、一筆35萬、另一筆50萬元，所以總共是108萬元
    。上訴人有答應先還原告5萬元，並從94年3月15日起按月償
    還1萬元，被上訴人也同意這樣之清償方式。但上訴人只還
    了被上訴人3萬元，另外上訴人在過年前有給被上訴人1萬元
    ，將它扣除，所以才會變成104萬元。後來3月15日那天上訴
    人並未匯錢等情明確（見原審卷第16頁），足認陳燕陵與上
    訴人確已就系爭借款達成分期清償之協議，並獲被上訴人同
    意。是上訴人抗辯兩造就系爭借款債務有分期給付之約定，
    應堪採信。是上訴人應於94年農曆年初四先還5萬元，並自
    94 年3月15日起按月償還被上訴人1萬元。而上訴人本積欠
    被上訴人108萬元，上訴人於94年過年前曾清償被上訴人1萬
    元，自上開分期清償之協議後，上訴人僅償還3萬元，且自
    94年3 月15日起均未依期清償，故上訴人迄今尚積欠被上訴
    人104 萬元之借款債務（計算式：108萬－1萬－3萬＝104萬
    ）。又算至原審言詞辯論終結之日即95年6月30日止，上訴
    人已到期之借款金額為18萬元【計算式：2萬元（94年農曆
    年初四上訴人應先還5萬元，扣除已清償之3萬元，尚有2萬
    元）＋16萬元（自94年3月15日至95年6月15日共16月，合計
    16萬元）＝18萬元】，又上訴人於94年農曆年後僅償還3萬
    元，其後未再清償任何款項，實可預見上訴人就將來陸續到
    期之借款債務亦不會遵期履行，是依民事訴訟法第247條規
    定，被上訴人對於將來陸續借期之借款，確有預為請求之必
    要。
五、綜上所述，被上訴人主張兩造間存在本件之借款，為可採。
    上訴人抗辯其未向上訴人借款，為不可採。從而，被上訴人
    本於消費借貸之法律關係，請求上訴人給付18萬元及自95
    年6月16日起至清償日止，按年息百分之5計算之利息，暨請
    求上訴人自95年7月15日起至102年8月15日止，於每月15 日
    給付被上訴人1萬元及自各月16日起至清償日止，按年利率
    百分之5計算之利息，為有理由，應予准許。是則原審判命
    上訴人如數給付，於法並無不合。上訴意旨指摘原判決不當
    ，求予廢棄改判，為無理由，應予駁回。
六、本件事證已臻明確，兩造其餘主張及攻擊防禦方法，經核對
    本件判決結果無影響，爰不逐一論述，附此敘明。
    據上論結，本件上訴為無理由，依民事訴訟法第449條第1項
    、第78條，判決如主文。
中　　華　　民　　國　　96　　年　　5　　月　　 1 　 日
　　　　　　　　　  民事第十三庭
                        審判長法　官 劉勝吉
　　　　　　　　　　　        法　官 陳駿璧
　　　　　　　　　　　        法　官 李媛媛
正本係照原本作成。
不得上訴。
中　　華　　民　　國　　96　　年　　5 　 月　　 2 　 日
　　　　　　　　　　　　　　　書記官 秦仲芳
